ACORDAO-COMPLETO-2460415

ACÓRDÃO 8157/2021 ATA 16/2021 - PRIMEIRA CÂMARA

VISTOS, relatados e discutidos estes autos de Tomada de Contas Especial instaurada pelo Ministério do Desenvolvimento Regional, em desfavor de Rômulo Gonçalves de Oliveira e Prester Ltda., em razão de não comprovação da regular aplicação dos recursos repassados por meio do Convênio Portaria 215/2003-MI, registro Siafi 479056, firmado entre o Ministério da Integração Nacional e Município de Galileia - MG, e que tinha por objeto o instrumento descrito como "Ações emergenciais de defesa civil, recuperação de residências, construção de rede de drenagem e obras complementares",
ACORDAM os Ministros do Tribunal de Contas da União, reunidos em Sessão da Primeira Câmara, em:
9.1 considerar revéis os responsáveis Rômulo Gonçalves de Oliveira (CPF: XXX.152.196-XX) e Prester Ltda. (CNPJ: 00.665.032/0001-06) , para todos os efeitos, dando-se prosseguimento ao processo, com fulcro no art. 12, § 3º, da Lei 8.443/1992;
9.2 julgar irregulares as contas dos responsáveis Rômulo Gonçalves de Oliveira (CPF: XXX.152.196-XX) e Prester Ltda. (CNPJ: 00.665.032/0001-06) , nos termos dos arts. 1º, inciso I, 16, inciso III, alínea "c", e §2º, da Lei 8.443/1992, c/c os arts. 19 e 23, inciso III, da mesma Lei,  condenando-os solidariamente ao pagamento da importância a seguir especificada, atualizada monetariamente e acrescida dos juros de mora, calculada a partir da data discriminada até a data da efetiva quitação do débito, fixando-lhes o prazo de quinze dias, para que comprovem, perante o Tribunal, o recolhimento da referida quantia aos cofres do Tesouro Nacional, nos termos do art. 23, inciso III, alínea "a", da citada Lei, c/c o art. 214, inciso III, alínea "a", do Regimento Interno do TCU:
	Data de ocorrência
	Valor histórico (R$) 

	19/3/2003
	94.174,76

9.3 autorizar, desde logo, a cobrança judicial da dívida, caso não atendidas as notificações, na forma do disposto no art. 28, inciso II, da Lei 8.443/1992;
9.4 encaminhar cópia deste Acórdão à Procuradoria da República no Estado de Minas Gerais, nos termos do § 3º do art. 16 da Lei 8.443/1992, para adoção das medidas que entender cabíveis; e
9.5 dar ciência desta deliberação ao Ministério do Desenvolvimento Regional e aos responsáveis.

Tomada de Contas Especial instaurada pelo Ministério do Desenvolvimento Regional, em razão de não comprovação da regular aplicação dos recursos repassados por meio do Convênio Portaria 215/2003-MI, registro Siafi 479056, firmado com o Ministério da Integração Nacional.

Primeira Câmara

Prefeitura Municipal de Galiléia - MG.

3. Interessados/Responsáveis:
3.1. Interessado: Ministério do Desenvolvimento Regional (03.353.358/0001-96).
3.2. Responsáveis:    Prester Ltda.  (CNPJ 00.665.032/0001-06);   Rômulo Gonçalves de Oliveira  (CPF XXX.152.196-XX).

13.1. Ministros presentes: Walton Alencar Rodrigues (Presidente), Benjamin Zymler e Jorge Oliveira.
13.2. Ministro-Substituto convocado: Augusto Sherman Cavalcanti (Relator).
13.3. Ministro-Substituto presente: Weder de Oliveira.

AUGUSTO SHERMAN

Adoto, como relatório, excerto da instrução vazada à peça 73 destes autos, anuída pelo corpo diretivo da SecexTCE (peças 74 e 75) , e, em quota singela, pelo MP/TCU (peça 76) :
	"INTRODUÇÃO
Cuidam os autos de tomada de contas especial instaurada pelo Ministério do Desenvolvimento Regional, em desfavor de Romulo Goncalves de Oliveira (CPF: XXX.152.196-XX) e Prester Ltda (CNPJ: 00.665.032/0001-06) , em razão de não comprovação da regular aplicação dos recursos repassados por meio do Convênio Portaria 215/2003-MI, registro Siafi 479056, (peça 3) firmado entre o Ministério da Integração Nacional e município de Galileia - MG, e que tinha por objeto o instrumento descrito como 'Ações emergenciais de defesa civil, recuperação de residências, construção de rede de drenagem e obras complementares'.
HISTÓRICO
Em 21/2/2018, com fundamento na IN/TCU 71/2012, alterada pela IN/TCU 76/2016 e DN/TCU 155/2016, o dirigente da instituição Ministério do Desenvolvimento Regional autorizou a instauração da tomada de contas especial (peça 45) . O processo foi registrado no sistema e-TCE com o número 519/2018.
O Convênio Portaria 215/2003-MI, registro Siafi 479056, foi firmado no valor de R$ 206.000,00, sendo R$ 200.000,00 à conta do concedente e R$ 6.000,00 referentes à contrapartida do convenente. Teve vigência de 19/3/2003 a 15/11/2003, com prazo para apresentação da prestação de contas em 22/4/2018. Os repasses efetivos da União totalizaram R$ 200.000,00 (peça 10) .
A prestação de contas e complementações enviadas foram analisadas por meio dos documentos constantes nas peças 17, 20, 23, 30, 37 e 41.
O fundamento para a instauração da Tomada de Contas Especial, conforme consignado na matriz de responsabilização elaborada pelo tomador de contas, foi a constatação da seguinte irregularidade: 
Na inspeção realizada, verificou-se que das 18 bocas de lobo apresentadas no projeto, foram identificadas somente 9 destas. Verificou-se também que, dos 5 poços de inspeção, somente 1 poço foi identificado.
O responsável arrolado na fase interna foi devidamente comunicado e, diante da ausência de justificativas suficientes para elidir a irregularidade e da não devolução dos recursos, instaurou-se a tomada de contas especial.
No relatório (peça 49) , o tomador de contas concluiu que o prejuízo importaria no valor original de R$ 94.174,76, imputando-se a responsabilidade a Romulo Goncalves de Oliveira, Prefeito de Galiléia, no período de 2/1/2001 a 31/12/2004, na condição de gestor dos recursos. 
Em 4/9/2019, a Controladoria-Geral da União emitiu o relatório de auditoria (peça 50) , em concordância com o relatório do tomador de contas. O certificado de auditoria e o parecer do dirigente do órgão de controle interno concluíram pela irregularidade das presentes contas (peças 51 e 52) .
Em 10/9/2019, o ministro responsável pela área atestou haver tomado conhecimento das conclusões contidas no relatório e certificado de auditoria, bem como do parecer conclusivo do dirigente do órgão de controle interno, manifestando-se pela irregularidade das contas, e determinou o encaminhamento do processo ao Tribunal de Contas da União (peça 53) .
Na instrução inicial (peça 56) , analisando-se os documentos nos autos, concluiu-se pela necessidade de realização de citação para a seguinte irregularidade: 
Irregularidade 1: inexecução parcial do objeto do convênio Portaria 215/2003-MI (Siafi 479056) , com aproveitamento útil da parcela executada. Na inspeção realizada, verificou-se que das 18 bocas de lobo apresentadas no projeto, foram identificadas somente 9 destas. Verificou-se também que, dos 5 poços de inspeção, somente 1 poço foi identificado.
	Evidências da irregularidade: documentos técnicos presentes nas peças 41 e 43.
	Normas infringidas: Constituição Federal (art. 70, parágrafo único) , Lei 8.443/1992 (art. 8º) , Portaria Interministerial MPDG/MF/CGU 424/2016 (art. 70, § 1º, inc. II, alínea 'a') e demais normas legais e infralegais disciplinadoras das transferências de recursos federais.
	Débito relacionado aos responsáveis Prester Ltda (CNPJ: 00.665.032/0001-06) e Romulo Goncalves de Oliveira (CPF: XXX.152.196-XX) :
	Data de ocorrência
	Valor histórico (R$) 

	19/3/2003
	94.174,76

	Cofre credor: Tesouro Nacional.
	Responsável: Romulo Goncalves de Oliveira (CPF: XXX.152.196-XX) .
Conduta: autorizar/realizar pagamento relativo a parcela do objeto do convênio Portaria 215/2003-MI (Siafi 479056) maior que a efetivamente executada.
Nexo de causalidade: a realização de pagamento relativo a parcela do objeto do instrumento em questão maior que a efetivamente executada resultou em prejuízo equivalente à diferença entre o valor pago e o valor correspondente à parcela executada.
Culpabilidade: não há excludentes de ilicitude, de culpabilidade e de punibilidade; é razoável supor que o responsável tinha consciência da ilicitude de sua conduta; era exigível conduta diversa da praticada, qual seja, realizar o pagamento relativo apenas às parcelas efetivamente executadas do objeto. 
	Responsável: Prester Ltda (CNPJ: 00.665.032/0001-06) .
Conduta: receber pagamento relativo a parcela do objeto do instrumento em questão maior que a efetivamente executada.
Nexo de causalidade: o recebimento de pagamento relativo a parcela do objeto do instrumento em questão maior que a efetivamente executada resultou em prejuízo equivalente è diferença entre o valor pago e o valor correspondente à parcela executada.
Culpabilidade: não há excludentes de ilicitude, de culpabilidade e de punibilidade; é razoável supor que o administrador responsável pela pessoa jurídica tinha consciência da ilicitude de sua conduta; era exigível conduta diversa da praticada, qual seja, receber o pagamento relativo apenas às parcelas efetivamente executadas do objeto. 
Encaminhamento: citação.
Apesar de o tomador de contas não haver incluído Prester Ltda como responsável neste processo, após análise realizada sobre a documentação acostada aos autos, conclui-se que sua responsabilidade deve ser incluída, uma vez que há evidências de que tenha tido participação na irregularidade aqui verificada.
Em cumprimento ao pro nunciamento da unidade (peça 58) , foi efetuada citação dos responsáveis, nos moldes adiante:
 Romulo Goncalves de Oliveira - promovida a citação do responsável, conforme delineado adiante:
	Comunicação: Ofício 41628/2020 - Seproc (peça 62) 
Data da Expedição: 21/9/2020
Data da Ciência: 24/9/2020 (peça 65) 
Nome Recebedor: Charles Albert Simas
Observação: Ofício enviado para o endereço do responsável, conforme pesquisa na base de dados no sistema da Receita Federal, custodiada pelo TCU (peça 60) .
Fim do prazo para a defesa: 9/10/2020
	
 Prester Ltda - promovida a citação do responsável, conforme delineado adiante:
	Comunicação: Ofício 41627/2020 - Seproc (peça 61) 
Data da Expedição: 21/9/2020
Data da Ciência: não houve (Mudou-se) (peça 63) 
Observação: Ofício enviado para o endereço do responsável, conforme pesquisa na base de dados no sistema da Receita Federal, custodiada pelo TCU (peça 60) .
	
	Comunicação: Ofício 54859/2020 - Seproc (peça 66) 
Data da Expedição: 20/10/2020
Data da Ciência: não houve (Número inexistente) (peça 67) 
Observação: Ofício enviado para o endereço do responsável, conforme pesquisa na base de dados nos sistemas corporativos do TCU, custodiada pelo TCU (peça 64) .
	
	Comunicação: Edital 1842/2020 - Seproc (peça 69) 
Data da Publicação: 24/11/2020
Fim do prazo para a defesa: 10/12/2020
	
Conforme Despacho de Conclusão das Comunicações Processuais (peça 72) , as providências inerentes às comunicações processuais foram concluídas. 
Transcorrido o prazo regimental, os responsáveis Romulo Goncalves de Oliveira e Prester Ltda permaneceram silentes, devendo ser considerados revéis, nos termos do art. 12, § 3º, da Lei 8.443/1992.
ANÁLISE DOS PRESSUPOSTOS DE PROCEDIBILIDADE DA IN/TCU 71/2012
Avaliação de Viabilidade do Exercício do Contraditório e Ampla Defesa
Verifica-se que não houve o transcurso de mais de dez anos desde o fato gerador sem que tenha havido a notificação dos responsáveis pela autoridade administrativa federal competente (art. 6º, inciso II, c/c art. 19 da IN/TCU 71/2012, modificada pela IN/TCU 76/2016) , uma vez que o fato gerador da irregularidade sancionada ocorreu em 19/3/2003, e os responsáveis foram notificados sobre a irregularidade pela autoridade administrativa competente conforme abaixo:
Romulo Goncalves de Oliveira, por meio do ofício acostado à peça 24, recebido em 23/2/2012, conforme AR (peça 25) .
Prester Ltda, responsável não notificado na fase interna.
Valor de Constituição da TCE 	
Verifica-se, ainda, que o valor atualizado do débito apurado (sem juros) em 1/1/2017 é de R$ 212.317,00, portanto superior ao limite mínimo de R$ 100.000,00, na forma estabelecida conforme os arts. 6º, inciso I, e 19 da IN/TCU 71/2012, modificada pela IN/TCU 76/2016. 
OUTROS PROCESSOS/DÉBITOS NOS SISTEMAS DO TCU COM OS MESMOS RESPONSÁVEIS
Informa-se que foi encontrado processo no Tribunal com os mesmos responsáveis:
	Responsável
	Processos

	Romulo Goncalves de Oliveira
	Processo 026.661/2014-4 [CBEX, encerrado, 'Cobrança Executiva de multa originária do (s) AC (s) AC-3.482-15/2012-2C, referente ao TC Processo 025.754/2009-3']
Processo 026.660/2014-8 [CBEX, encerrado, 'Cobrança Executiva de débito originária do (s) AC (s) AC-3.482-15/2012-2C, referente ao TC Processo 025.754/2009-3']
Processo 014.552/2010-8 [REPR, encerrado, 'OPERAÇÃO SANGUESSUGA - PREFEITURA MUNICIPAL DE GALILÉIA-MG - IREGULARIDADES NA AQUISIÇÃO DE UMS DO CONV.  389/2004 FNS (SIAFI 503933) (PROCESSO ORIGINAL 25003.004323/2007-58) ']
Processo 025.754/2009-3 [TCE, encerrado, ' PM-GALILÉIA-MG - CONVÊNIO Nº: 2606/2001 - SIAFI Nº 445305 PROCESSO Nº 25190.014401/2006-81']
Processo 011.214/2019-8 [TCE, aberto, 'TCE instaurada pelo (a) Ministério do Desenvolvimento Regional em razão de Não comprovação da regular aplicação dos recursos repassados pela União, Convênio CONV. 1848/2001-MI, firmado com o/a MINISTERIO DA INTEGRACAO NACIONAL, Siafi/Siconv 465335, função GESTAO AMBIENTAL, que teve como objeto CANALIZACAO DO CURSO DAGUA DO CORREGO SAO TOME. (nº da TCE no sistema: 128/2018) ']

	Prester Ltda
	Processo 011.214/2019-8 [TCE, aberto, 'TCE instaurada pelo (a) Ministério do Desenvolvimento Regional em razão de Não comprovação da regular aplicação dos recursos repassados pela União, Convênio CONV. 1848/2001-MI, firmado com o/a MINISTERIO DA INTEGRACAO NACIONAL, Siafi/Siconv 465335, função GESTAO AMBIENTAL, que teve como objeto CANALIZACAO DO CURSO DAGUA DO CORREGO SAO TOME. (nº da TCE no sistema: 128/2018) ']

A tomada de contas especial está, assim, devidamente constituída e em condição de ser instruída.
EXAME TÉCNICO
Da validade das notificações:
Preliminarmente, cumpre tecer breves considerações sobre a forma como são realizadas as comunicações processuais no TCU. A esse respeito, destacam-se o art. 179, do Regimento Interno do TCU (Resolução 155, de 4/12/2002) e o art. 4º, inciso III, § 1º, da Resolução TCU 170, de 30 de junho de 2004, in verbis:
Art. 179. A citação, a audiência ou a notificação, bem como a comunicação de diligência, farse-ão:
I - mediante ciência da parte, efetivada por servidor designado, por meio eletrônico, fac-símile, telegrama ou qualquer outra forma, desde que fique confirmada inequivocamente a entrega da comunicação ao destinatário;
II - mediante carta registrada, com aviso de recebimento que comprove a entrega no endereço do destinatário;
III - por edital publicado no Diário Oficial da União, quando o seu destinatário não for localizado
 (...) 
Art. 3º As comunicações serão dirigidas ao responsável, ou ao interessado, ou ao dirigente de órgão ou entidade, ou ao representante legal ou ao procurador constituído nos autos, com poderes expressos no mandato para esse fim, por meio de:
I - correio eletrônico, fac-símile ou telegrama;
II - servidor designado;
III - carta registrada, com aviso de recebimento;
IV - edital publicado no Diário Oficial da União, quando o seu destinatário não for localizado, nas hipóteses em que seja necessário o exercício de defesa.
Art. 4º. Consideram-se entregues as comunicações:
I - efetivadas conforme disposto nos incisos I e II do artigo anterior, mediante confirmação da ciência do destinatário;
II - realizadas na forma prevista no inciso III do artigo anterior, com o retorno do aviso de recebimento, entregue comprovadamente no endereço do destinatário;
III - na data de publicação do edital no Diário Oficial da União, quando realizadas na forma prevista no inciso IV do artigo anterior.
§ 1º O endereço do destinatário deverá ser previamente confirmado mediante consulta aos sistemas disponíveis ao Tribunal ou a outros meios de informação, a qual deverá ser juntada ao respectivo processo.
 (...) 
Bem se vê, portanto, que a validade da citação via postal não depende de que o aviso de recebimento seja assinado pelo próprio destinatário da comunicação, o que dispensa, no caso em tela, a entrega do AR em 'mãos próprias'. A exigência da norma é no sentido de o Tribunal verificar se a correspondência foi entregue no endereço correto, residindo aqui a necessidade de certeza inequívoca. 
Não é outra a orientação da jurisprudência do TCU, conforme se verifica dos julgados a seguir transcritos:
São válidas as comunicações processuais entregues, mediante carta registrada, no endereço correto do responsável, não havendo necessidade de que o recebimento seja feito por ele próprio (Acórdão 3648/2013-TCU-Segunda Câmara, Relator Min. José Jorge) ;
É prescindível a entrega pessoal das comunicações pelo TCU, razão pela qual não há necessidade de que o aviso de recebimento seja assinado pelo próprio destinatário. Entregandose a correspondência no endereço correto do destinatário, presume-se o recebimento da citação. (Acórdão 1019/2008-TCU-Plenário, Relator Min. Benjamin Zymler) ;
As comunicações do TCU, inclusive as citações, deverão ser realizadas mediante Aviso de Recebimento - AR, via Empresa Brasileira de Correios e Telégrafos, bastando para sua validade que se demonstre que a correspondência foi entregue no endereço correto. (Acórdão 1526/2007-TCU-Plenário, Relator Min. Aroldo Cedraz) .
A validade do critério de comunicação processual do TCU foi referendada pelo Supremo Tribunal Federal, nos termos do julgamento do MS-AgR 25.816/DF, por meio do qual se afirmou a desnecessidade da ciência pessoal do interessado, entendendo-se suficiente a comprovação da entrega do 'AR' no endereço do destinatário:
Ementa: agravo regimental. Mandado de segurança. Desnecessidade de intimação pessoal das decisões do tribunal de contas da união. art. 179 do regimento interno do TCU. Intimação do ato impugnado por carta registrada, iniciado o prazo do art. 18 da lei nº 1.533/51 da data constante do aviso de recebimento. Decadência reconhecida. Agravo improvido.
O envio de carta registrada com aviso de recebimento está expressamente enumerado entre os meios de comunicação de que dispõe o Tribunal de Contas da União para proceder às suas intimações.
O inciso II do art. 179 do Regimento Interno do TCU é claro ao exigir apenas a comprovação da entrega no endereço do destinatário, bastando o aviso de recebimento simples. 
Da revelia dos responsáveis Romulo Goncalves de Oliveira e Prester Ltda
No caso vertente, a citação de cada um dos responsáveis (Romulo Goncalves de Oliveira e Prester Ltda) se deu em endereços provenientes de pesquisas de endereços realizadas pelo TCU (vide parágrafos acima) , porquanto, devido ao insucesso de realizar a citação em endereços constantes na base de dados da Receita custodiada pelo TCU (peça 60) , buscou-se a notificação em endereços provenientes das bases de dados públicas custodiadas pelo TCU (TSE e Renach - peças 64 e 68) e das bases de dados do próprio TCU. 
No caso das notificações encaminhadas à empresa Prester Ltda., a entrega dos ofícios citatórios nesses endereços não ficou comprovada, razão pela qual promoveu-se a notificação por edital publicado no Diário Oficial da União (peça 69) .
Importante destacar que, antes de promover a citação por edital, para assegurar a ampla defesa, buscaram-se outros meios possíveis para localizar e citar os responsáveis, nos limites da razoabilidade, fazendo juntar aos autos informação comprobatória dos diferentes meios experimentados que restaram frustrados, tal como se demonstrou no item anterior da presente instrução (Acórdão 4851/2017-TCU-Primeira Câmara, Relator Min. Augusto Sherman) .
Nos processos do TCU, a revelia não leva à presunção de que seriam verdadeiras todas as imputações levantadas contra os responsáveis, diferentemente do que ocorre no processo civil, em que a revelia do réu opera a presunção da verdade dos fatos narrados pelo autor (Acórdão 1009/2018-TCU-Plenário, Relator Min. Bruno Dantas; 2369/2013 - TCU - Plenário, Relator Min. Benjamin Zymler e 2449/2013 - TCU - Plenário, Relator Min. Benjamin Zymler) . Dessa forma, a avaliação da responsabilidade do agente não pode prescindir da prova existente no processo ou para ele carreada. 
Ao não apresentar sua defesa, os responsáveis deixaram de produzir prova da regular aplicação dos recursos sob sua responsabilidade, em afronta às normas que impõem aos gestores públicos a obrigação legal de, sempre que demandados pelos órgãos de controle, apresentar os documentos que demonstrem a correta utilização das verbas públicas, a exemplo do contido no art. 93 do Decreto-Lei 200/1967: 'Quem quer que utilize dinheiros públicos terá de justificar seu bom e regular emprego na conformidade das leis, regulamentos e normas emanadas das autoridades administrativas competentes.' 
Mesmo as alegações de defesa não sendo apresentadas, considerando o princípio da verdade real que rege esta Corte, procurou-se buscar, em manifestações dos responsáveis na fase interna desta Tomada de Contas Especial, se havia algum argumento que pudesse ser aproveitado a seu favor. 
Os argumentos apresentados na fase interna (peças 27, 28, 29, 32, 33, 34, 35 e 36) , contudo, não elidem as irregularidades apontadas.
Em se tratando de processo em que a parte interessada não se manifestou acerca das irregularidades imputadas, não há elementos para que se possa efetivamente aferir e reconhecer a ocorrência de boa-fé na conduta dos responsáveis, podendo este Tribunal, desde logo, proferir o julgamento de mérito pela irregularidade das contas, conforme os termos dos §§ 2º e 6º do art. 202 do Regimento Interno do TCU. (Acórdão 2064/2011-TCU-Primeira Câmara (relator Min. Ubiratan Aguiar) , 6.182/2011-TCU-1ª Câmara (relator Min. Weber de Oliveira) , 4.072/2010-TCU-1ª Câmara (Relator Min. Valmir Campelo) , 1.189/2009-TCU-1ª Câmara (Relator Min. Marcos Bemquerer) , 731/2008-TCU-Plenário (Relator Min. Aroldo Cedraz) .
Dessa forma, os responsáveis Romulo Goncalves de Oliveira e Prester Ltda devem ser considerados revéis, nos termos do art. 12, § 3º, da Lei 8.443/1992, devendo as contas serem julgadas irregulares, condenando-os solidariamente ao débito apurado.
Prescrição da Pretensão Punitiva
Vale ressaltar que a pretensão punitiva do TCU, conforme Acórdão 1441/2016-TCU-Plenário, Relator Min. Benjamin Zymler, que uniformizou a jurisprudência acerca dessa questão, subordina-se ao prazo geral de prescrição indicado no art. 205 do Código Civil, que é de dez anos, contado da data de ocorrência da irregularidade sancionada, nos termos do art. 189 do Código Civil, sendo este prazo interrompido pelo ato que ordenar a citação, a audiência ou a oitiva dos responsáveis.
No caso em exame, ocorreu a prescrição, uma vez que a irregularidade sancionada ocorreu em 19/3/2003, e o ato de ordenação da citação ocorreu em 8/8/2020. Portanto, não será proposta a aplicação de multa ao responsável, uma vez ocorrida a prescrição da pretensão punitiva.
CONCLUSÃO
Em face da análise promovida na seção 'Exame Técnico', verifica-se que os responsáveis Romulo Goncalves de Oliveira e Prester Ltda não lograram comprovar a boa e regular aplicação dos recursos, instados a se manifestar, optaram pelo silêncio, configurando a revelia, nos termos do § 3º, do art. 12, da Lei 8.443/1992. Ademais, inexistem nos autos elementos que demonstrem a boa-fé dos responsáveis ou a ocorrência de outras excludentes de culpabilidade.
Vale ressaltar que a jurisprudência pacífica nesta Corte é no sentido da imprescritibilidade das ações de ressarcimento ao erário (Súmula TCU 282) . Dessa forma, identificado dano ao erário, devese instaurar e julgar o processo de tomada de contas especial para responsabilizar seus agentes causadores, respeitando o direito ao contraditório e à ampla defesa, independentemente de quando ocorreram os atos impugnados.
Verifica-se também que houve a prescrição da pretensão punitiva, conforme análise já realizada.
Tendo em vista que não constam dos autos elementos que permitam reconhecer a boa-fé dos responsáveis, sugere-se que as suas contas sejam julgadas irregulares, nos termos do art. 202, § 6º, do Regimento Interno do TCU, com a imputação do débito atualizado monetariamente e acrescido de juros de mora, nos termos do art. 202, § 1º do Regimento Interno do TCU, descontado o valor eventualmente recolhido.
Por fim, como não houve elementos que pudessem modificar o entendimento acerca das irregularidades em apuração, mantém-se a matriz de responsabilização presente na peça 56.
PROPOSTA DE ENCAMINHAMENTO
Diante do exposto, submetemos os autos à consideração superior, propondo ao Tribunal:
considerar revéis os responsáveis Romulo Goncalves de Oliveira (CPF: XXX.152.196-XX) e Prester Ltda (CNPJ: 00.665.032/0001-06) , para todos os efeitos, dando-se prosseguimento ao processo, com fulcro no art. 12, § 3º, da Lei 8.443/1992; 
julgar irregulares, nos termos dos arts. 1º, inciso I, 16, inciso III, alínea c, da Lei 8.443/1992, c/c os arts. 19 e 23, inciso III, da mesma Lei, as contas dos responsáveis Romulo Goncalves de Oliveira (CPF: XXX.152.196-XX) e Prester Ltda (CNPJ: 00.665.032/0001-06) , condenando-os solidariamente ao pagamento da importância a seguir especificada, atualizada monetariamente e acrescida dos juros de mora, calculada a partir da data discriminada até a data da efetiva quitação do débito, fixando-lhes o prazo de quinze dias, para que comprovem, perante o Tribunal, o recolhimento da referida quantia aos cofres do Tesouro Nacional, nos termos do art. 23, inciso III, alínea 'a', da citada lei, c/c o art. 214, inciso III, alínea 'a', do Regimento Interno do TCU.  
		Débito relacionado ao responsável Romulo Goncalves de Oliveira (CPF: XXX.152.196-XX) em solidariedade com Prester Ltda (CNPJ: 00.665.032/0001-06) :
	Data de ocorrência
	Valor histórico (R$) 

	19/3/2003
	94.174,76

Valor atualizado do débito (com juros) em 3/2/2021: R$ 515.867,19.
autorizar, desde logo, a cobrança judicial das dívidas, caso não atendidas as notificações, na forma do disposto no art. 28, inciso II, da Lei 8.443/1992;
autorizar também, desde logo, se requerido, com fundamento no art. 26 da Lei 8.443, de 1992, c/c o art. 217, §§ 1º e 2º do Regimento Interno do TCU, o parcelamento da (s) dívida (s) em até 36 parcelas, incidindo, sobre cada parcela, corrigida monetariamente, os correspondentes acréscimos legais, fixando-lhe o prazo de quinze dias, a contar do recebimento da notificação, para comprovar, perante o Tribunal, o recolhimento da primeira parcela, e de trinta dias, a contar da parcela anterior, para comprovar os recolhimentos das demais parcelas, devendo incidir, sobre cada valor mensal, atualizado monetariamente, os juros de mora devidos, no caso do débito, na forma prevista na legislação em vigor, alertando os responsáveis de que a falta de comprovação do recolhimento de qualquer parcela importará o vencimento antecipado do saldo devedor, nos termos do § 2º do art. 217 do Regimento Interno deste Tribunal; 
enviar cópia do Acórdão a ser prolatado à Procuradoria da República no Estado de MG, nos termos do § 3º do art. 16 da Lei 8.443/1992, c/c o § 7º do art. 209 do Regimento Interno do TCU, para adoção das medidas cabíveis; e
enviar cópia do Acórdão que vier a ser proferido ao Ministério do Desenvolvimento Regional e aos responsáveis, para ciência;
informar à Procuradoria da República no Estado de MG, ao Ministério do Desenvolvimento Regional e aos responsáveis que a presente deliberação, acompanhada do Relatório e do Voto que a fundamenta, está disponível para a consulta no endereço www.tcu.gov.br/acordaos, além de esclarecer que, caso requerido, o TCU poderá fornecer sem custos as correspondentes cópias, de forma impressa; e
informar à Procuradoria da República no Estado de MG que, nos termos do parágrafo único do art. 62 da Resolução TCU 259/2014, os procuradores e membros do Ministério Público credenciados nesta Corte podem acessar os presentes autos de forma eletrônica e automática, ressalvados apenas os casos de eventuais peças classificadas como sigilosas, as quais requerem solicitação formal."
É o relatório.

não há.

Subprocurador-Geral Paulo Soares Bugarin.

TOMADA DE CONTAS ESPECIAL. MINISTÉRIO DO DESENVOLVIMENTO REGIONAL. INEXECUÇÃO PARCIAL DO OBJETO. CITAÇÃO SOLIDÁRIA. REVELIA. CONTAS IRREGULARES. DÉBITO. PRESCRIÇÃO DA PRETENSÃO PUNITIVA.

TOMADA DE CONTAS ESPECIAL (TCE)

Secretaria de Controle Externo de Tomada de Contas Especial (SecexTCE).

Cuidam os autos de Tomada de Contas Especial instaurada pelo Ministério do Desenvolvimento Regional, em desfavor de Rômulo Gonçalves de Oliveira e Prester Ltda., em razão de não comprovação da regular aplicação dos recursos repassados por meio do Convênio Portaria 215/2003-MI, registro Siafi 479056 (peça 3) , firmado entre o Ministério da Integração Nacional e município de Galileia - MG, e que tinha por objeto o instrumento descrito como "Ações emergenciais de defesa civil, recuperação de residências, construção de rede de drenagem e obras complementares".
O instrumento de repasse foi firmado no valor de R$ 206.000,00, sendo R$ 200.000,00 à conta do concedente e R$ 6.000,00 referentes à contrapartida do convenente. Teve vigência de 19/3/2003 a 15/11/2003, com prazo para apresentação da prestação de contas em 22/4/2018. Os repasses efetivos da União totalizaram R$ 200.000,00 (peça 10) .
O fundamento para a instauração da Tomada de Contas Especial, conforme consignado na matriz de responsabilização elaborada pelo tomador de contas, foi a inexecução parcial do objeto, nos seguintes termos:
"Na inspeção realizada, verificou-se que das 18 bocas de lobo apresentadas no projeto, foram identificadas somente 9 destas. Verificou-se também que, dos 5 poços de inspeção, somente 1 poço foi identificado".
O responsável Rômulo Gonçalves de Oliveira, Prefeito de Galiléia, no período de 2/1/2001 a 31/12/2004, arrolado na fase interna foi devidamente comunicado e, diante da ausência de justificativas suficientes para elidir a irregularidade e da não devolução dos recursos, instaurou-se a tomada de contas especial.
No âmbito deste Tribunal, após exame preliminar dos elementos que compõem os autos (peça 56) , a Secretária de Controle Externo de Tomada de Contas Especial (SecexTCE) promoveu a citação solidária do ex-prefeito, juntamente com a empresa contratada, Prester Ltda, imputando-lhes o débito no valor histórico de R$ 94.174,76.
Em sua derradeira instrução, a unidade técnica propõe (peças 73 a 75) - com a chancela do Parquet especializado (peça 35) - julgar irregulares as presentes contas, condenar solidariamente os responsáveis ao ressarcimento da integralidade do débito apurado, deixando de aplicar-lhes a multa legal em razão da prescrição da pretensão punitiva.
Endosso o referido encaminhamento, incorporando a respectiva análise às minhas razões de decidir.
Observo que, embora regularmente notificados quanto às citações promovidas (peças 63, 65, 67 e 69) , os responsáveis permaneceram silentes, devendo ser considerados revéis, nos termos do art. 12, § 3º, da Lei 8.443/1992.
Ao não apresentar sua defesa, os responsáveis deixaram de produzir prova da regular aplicação dos recursos sob sua responsabilidade, em afronta às normas que impõem aos gestores públicos a obrigação legal de, sempre que demandados pelos órgãos de controle, apresentar os documentos que demonstrem a correta utilização das verbas públicas, a exemplo do contido no art. 93 do Decreto-Lei 200/1967: "Quem quer que utilize dinheiros públicos terá de justificar seu bom e regular emprego na conformidade das leis, regulamentos e normas emanadas das autoridades administrativas competentes."
Observo que os argumentos apresentados na fase interna (peças 27 a 29; 32 a 36) , contudo, não elidem as irregularidades apontadas.
Nesse sentido, inexistem nos autos elementos que demonstrem a execução total do objeto, bem como a consecução dos objetivos pactuados no Convênio Portaria 215/2003-MI ou documentos capazes de comprovar a boa e regular aplicação dos recursos liberados pelo então Ministério da Integração Nacional.
Quanto à pretensão punitiva do TCU, conforme Acórdão 1441/2016-TCU-Plenário, que uniformizou a jurisprudência acerca dessa questão, subordina-se ao prazo geral de prescrição indicado no art. 205 do Código Civil, que é de 10 anos, contado da data de ocorrência da irregularidade sancionada, nos termos do art. 189 do Código Civil, sendo este prazo interrompido pelo ato que ordenar a citação, a audiência ou a oitiva do responsável. No caso em exame, ocorreu a prescrição, uma vez que a irregularidade sancionada ocorreu em 19/3/2003, e o ato de ordenação da citação ocorreu em 8/8/2020 (peça 58) .
Destarte, entendo que as contas dos responsáveis sejam julgadas irregulares, nos termos do art. 202, § 6º, do Regimento Interno do TCU, com a imputação do débito atualizado monetariamente e acrescido de juros de mora, nos termos do art. 202, § 1º, do Regimento Interno do TCU, deixando-se de lhes aplicar a multa prevista no art. 57 da Lei 8.443/1992, ante a prescrição da pretensão punitiva.
Apropriado, ainda, nos termos do art. 16, § 3º, da Lei 8.443/92, c/c o § 7º do art. 209 do RI/TCU, dar ciência da deliberação à Procuradoria da República no Estado de Minas Gerais para adoção das medidas que considere cabíveis.
Por fim, deixo de acolher a proposta da unidade instrutiva de autorizar, desde já, o parcelamento das dívidas, por entender que essa medida somente deve ser adotada mediante solicitação das partes.
Ante o exposto, manifesto-me por que o Tribunal aprove o acórdão que ora submeto à deliberação deste Colegiado.
TCU, Sala das Sessões Ministro Luciano Brandão Alves de Souza, em 18 de maio de 2021.
AUGUSTO SHERMAN CAVALCANTI 
Relator